臺灣臺南地方法院民事判決
108年度訴字第1870號
原      告  黃俊仁  
被      告  黃長成  
            黃德和  
            黃換文  

            黃彥迪  
            黃來金  
上列當事人間請求分割共有物事件，經本院於民國110年9月8日
言詞辯論終結，判決如下：
    主      文
一、兩造共有坐落臺南市○○區○○段00000地號、面積245平方公尺
    之土地，分割如附圖一所示，即：編號(A)、面積63平方公
    尺土地，分歸原告以及被告黃換文、黃彥迪、黃來金取得，
    並按原應有部分比例保持共有；編號(B)、面積32平方公尺
    土地，分歸兩造取得，並按原應有部分比例保持共有；編號
    (C)、面積150平方公尺土地，分歸被告黃長成及黃德和取得
    ，並按原應有部分比例保持共有。
二、兩造應按如附表二所示之金額補償或受補償。　　
三、訴訟費用由兩造按如附表一所示比例負擔。
    事實及理由
壹、程序方面：
一、被告黃德和、黃彥迪、黃來金均經合法通知，無正當理由未
    於最後言詞辯論期日到場，核無民事訴訟法第386條所列各
    款情形，爰依原告之聲請，由其一造辯論而為判決。
二、按不變更訴訟標的，而補充或更正事實上或法律上之陳述者
    ，非為訴之變更或追加，民事訴訟法第256條定有明文。又
    裁判分割共有物屬形成判決，法院定共有物之分割方法，不
    受當事人聲明之拘束。是當事人主張之分割分案，僅為攻擊
    防禦方法，縱為分割方案之變更或追加，亦僅屬補充或更正
    事實上或法律上之陳述，而非訴之變更或追加。查兩造於本
    件訴訟過程中，雖多次提出不同的分割方案，惟根據前述說
    明，均與訴訟標的之變更或追加無涉，僅屬補充或更正事實
    上及法律上之陳述。
貳、實體方面：
一、原告起訴主張：
　㈠坐落於臺南市○○區○○段00000地號土地，面積245平方公尺（
    下稱系爭土地），為兩造所共有，應有部分如附表一所示。
    長期以來系爭土地的一部分為被告黃德和停車占用，又因我
    以及被告黃換文、黃彥迪、黃來金（下稱被告黃來金等三人
    ）早年就已經遷居高雄，基於親戚之故，總是不方便過於計
    較，但因為系爭土地前後面都被占用，故我以及被告黃來金
    等三人縱想出租系爭土地給他人使用，賺點租金，礙於系爭
    土地現狀實乏人問津。為此，依民法第823條第1項、第824
    條第1、2項規定，訴請裁判分割系爭土地。
　㈡系爭土地應分割如附圖一所示（即臺南市永康地政事務所民
    國109年5月28日所測量字第1090049854號函所檢附土地複丈
    成果圖，訴字卷一第187至189頁），其中編號(A)(B)部分土
    地分歸我以及被告黃來金等三人，並按原應有部分比例保持
    共有；編號(C)部分土地則分歸被告黃長成及黃德和，並按
    原應有部分比例保持共有。對於我以及被告黃來金等三人於
    系爭土地分割後減少的部分，就用公正合理的方式補償（下
    稱原告分割方案）等語。
　㈢惟未為任何聲明。　　　
二、被告五人則表示：
  ㈠被告黃換文：我同意原告上開所述。如果被告黃長成及黃德
    和所分得的土地面積超過122.5平方公尺，就是要補償原告
    及被告黃來金等三人等語。惟未為任何聲明。
　㈡被告黃彥迪：系爭土地應分割如附圖一所示，其中編號(A)部
    分土地分歸原告及被告黃來金等三人，按原應有部分比例保
    持共有；編號(B)部分土地分歸兩造，由兩造按原應有部分
    比例保持共有；編號(C)部分土地分歸被告黃長成及黃德和
    ，按原應有部分比例保持共有等語。惟未為任何聲明。
　㈢被告黃來金未曾於言詞辯論期日到庭，惟曾具狀表示：請法
    院考量我先祖最初分配系爭土地使用位置的想法，將可省去
    許多不必要的麻煩及浪費等語。惟未為任何聲明。
　㈣被告黃長成：因為當初我和被告黃德和就分在系爭土地的南
    側，所以我們使用的部分才會比較大，原告以及被告黃來金
    等三人是分在系爭土地的前面，所以前面的部分比較小。我
    不曉得應該怎麼樣分割。我認為我跟被告黃德和不用補償其
    他共有人等語。惟未為任何聲明。
　㈤被告黃德和：系爭土地分割後希望我能繼續與被告黃長成分
    在同一塊土地，且該塊土地能位於系爭土地之南側等語。惟
    未為任何聲明。　　　　　　
三、得心證之理由：
　㈠按各共有人，除法令另有規定外，得隨時請求分割共有物。
    但因物之使用目的不能分割或契約訂有不分割之期限者，不
    在此限；共有物之分割，依共有人協議之方法行之。分割之
    方法不能協議決定者，法院得因任何共有人之請求，命為下
    列之分配：一、以原物分配於各共有人。但各共有人均受原
    物之分配顯有困難者，得將原物分配於部分共有人。二、原
    物分配顯有困難時，得變賣共有物，以價金分配於各共有人
    ；或以原物之一部分分配於各共有人，他部分變賣，以價金
    分配於各共有人，民法第823條第1項、第824條第1項及第2
    項分別定有明文。查系爭土地為兩造所共有，應有部分如附
    表一所示，此有系爭土地查詢資料1分（訴字卷一第345至34
    6頁）在卷為證，兩造就系爭土地並未定有不分割特約，且
    亦無因物之使用目的不能分割等情事均無爭執，則原告依民
    法第823條第1項、第824條第2項規定，訴請分割系爭土地，
    即屬有據，應予准許。
　㈡次按法院定共有物分割之方法，固可由法院自由裁量，惟應
    斟酌各共有人之意願、利害關係、共有物之性質、分割後之
    經濟效用及公共利益等為公平決定（最高法院81年度台上字
    第16號、89年度台上字第724號民事判決意旨可資參照）。
    本院具體考量：
　⒈經本院依職權調閱本院民事庭108年度訴字第1869號案件卷宗
    （該案件亦為分割共有物之訴，下稱1869號案，其分割標的
    位於系爭土地西側，即坐落於臺南市○○區○○段00000地號土
    地，下稱系爭148-2地號土地），查知因系爭土地以及系爭1
    48-2地號土地之部分共有人相同，且有部分之地上物橫跨此
    2筆土地，故承審1869號案的法官於履勘現場時，亦囑託地
    政人員量測系爭土地上的地上物坐落位置以及面積。根據18
    69號案109年2月11日之勘驗筆錄、現場照片以及臺南市永康
    地政事務所109年2月11日鑑測所得之土地複丈成果圖，以及
    本院109年5月14日勘驗測量筆錄、現場照片（訴字卷一第10
    6至133、173至183頁），可知：①系爭土地南側部分，幾乎
    遭被告黃長成所有之建物占滿（即附圖二編號E2、F2以及G1
    ）；②系爭土地西北側部分，存有原告黃俊仁所有之建物及
    雨遮（即附圖二編號A2、B3及B4）；③系爭土地東北側部分
    ，存在被告黃德和所有之移動式帆布車庫（即附圖二編號D1
    及D2）。再者，系爭土地僅北側臨路（即臺南市永康區富強
    路326巷，下稱系爭326巷），此有原告所提出之Google Map
    圖（訴字卷一第52至54頁）為證。
　⒉又審酌系爭土地分割後，被告黃長成以及黃德和、原告以及
    被告黃來金等三人分別願保持共有之意願（此節可參原告起
    訴狀【新調字卷第13至14頁】；被告黃來金等三人108年10
    月3日之民事陳述意見狀【新調字卷第39至40頁】；108年12
    月13日言詞辯論筆錄、109年4月20日言詞辯論筆錄、109年5
    月14日勘驗測量筆錄【訴字卷一第59至61、151至153、175
    至177頁】）。
　⒊據此，在民法第824條第2項所定以原物分配為原則的規範要
    求下，為符合系爭土地現有地上物占用、使用現況，以及確
    保各共有人於系爭土地分割後，必須能夠順利對外通行，並
    讓有意願維持共有之各共有人能夠分配至同一部分土地，促
    進系爭土地之利用，如附圖一所示之分割方案，即其中編號
    (A)部分土地，面積63平方公尺，分歸原告以及被告黃來金
    等三人，並按原應有部分比例保持共有；編號(B)部分土地
    ，面積32平方公尺，分歸兩造，並按原應有部分比例保持共
    有；編號(C)部分土地，面積150平方公尺，分歸被告黃長成
    及黃德和，並按原應有部分比例保持共有（下稱系爭分割方
    案），應屬最為妥適之分割方法。申言之，系爭分割方案中
    將系爭土地分割成三塊，最小面積仍有數十平方公尺，不至
    於使分割後之土地面積過於零碎，維護系爭土地原有之經濟
    價值。又編號(A)(C)部分土地分別分歸有意願維持共有者，
    且與各共有人於系爭土地上所有之地上物坐落位置大致相符
    ，減少將來拆除地上物所生之經濟上不利益，並因分割後保
    持共有關係之共有人彼此較為和睦，此亦有助於編號(A)(C)
    部分土地將來的利用。另外，考量到編號(C)部分土地未直
    接臨路，為避免其因系爭土地之分割反而成為袋地，是將編
    號(B)部分土地分歸兩造，按原應有部分比例保持共有，讓
    分得編號(C)部分土地之共有人可以有對外通行之途徑，又
    其寬度為3公尺（此可見訴字卷一第279頁之本院公務電話記
    錄），亦足供汽機車等一般車輛進出，實屬必要之安排。
　⒋被告黃長成雖於系爭分割方案出爐後，變更主張為：系爭土
    地僅需分割為前後二塊即可，毋須保留通道等情（訴字卷一
    第350頁）；原告以及被告黃換文於最後一次言詞辯論期日
    亦變更主張為原告方割方案（訴字卷二第81至82頁）。惟此
    等主張顯然忽略分得系爭土地南側者，將來無法對外通行的
    嚴重問題，預留不必要之紛爭，自不足為採。
　㈢採系爭分割方案下兩造補償情形之說明（即附表二）：
　⒈按共有物之原物分割，依民法第825條規定，係各共有人就存
    在於共有物全部之應有部分，互相移轉，使各共有人取得各
    自分得部分之單獨所有權。故如共有物之價值因位置不同而
    有差異，因原物分割而取得之價值較其應有部分折算價值為
    多者，即應以金錢補償其分配價值較少之共有人。如分配較
    多及較少之共有人均為多數時，為期公平，並符上開共有物
    應有部分互相移轉之原則，該每一分配較多之共有人即應就
    其補償金額，對於分配較少之共有人全體為補償，並依各該
    短少部分之比例，定其給付金額（最高法院87年度台上字第
    28號民事判決意旨可資參照）。
　⒉本院雖認為系爭分割方案可採，然因系爭分割方案中，兩造
    所獲分配面積，相較於原應有部分比例換算之面積已有變動
    ，更何況各共有人所獲分配的土地位置亦有別，是客觀價值
    當有不同，故關於分割後兩造應如何互為補償，本院委託現
    代地政不動產估價師聯合事務所進行估價，並由汪也乃不動
    產估價師執行，結果認如依系爭分割方案，兩造應互相補償
    或受補償之情形以及金額如附表二所示，此有不動產估價報
    告書暨補充報告書各1份（下統稱系爭估價報告，訴字卷二
    第9至40頁）在卷可查。本院考量系爭估價報告為領有不動
    產估價師開業證書、不動產估價師公會會員證書者所為，且
    與兩造無親屬或利害關係，製作報告時已對系爭土地進行實
    地勘估，且就如附圖一編號(A)(C)部分土地，考量產權、一
    般因素、區域因素、個別因素、不動產市場概況下，因系爭
    土地屬住宅區之土地，較適合採用比較法、土地開發分析法
    。在比較標的選擇上亦有實際物件作為依據，且敘明選擇之
    理由，進而考量個別條件差異程度，調整、修正推估而得各
    土地之價格，據以計算差額找補。在土地開發分析法的評估
    上，亦妥適考量法定建蔽率、容積率等法規管制，計算所能
    建築房屋之最大情形，在與系爭土地鄰近之新成屋成交價格
    進行情況因素、區域因素以及個別因素之比較調整，末考量
    開發成本後推估系爭土地之價格。最終說明以比較法以及土
    地開發分析法所得價格各占60%、40%計算出其正常價格之評
    估。至於如附圖一編號(B)部分土地，則考量其性質上為私
    設道路，交易市場上的成交案例不多，且交易雙方的動機較
    為特殊，不易透過比較法推估其真正交易價格，故考量本件
    估價目的是為了計算兩造間因系爭分割方案所生價值減損、
    增加之找補情形，故決定以精神上可立即實現之土地價值即
    公告現值（依遺產及贈與稅法第30條第2項及其施行細則第4
    6條第1項之規定，納稅義務人可以實物抵繳遺產或贈與稅，
    抵繳價值之計算即為該實物核課遺產或贈與稅之價值）作為
    價值計算依據。以估價者之中立性、專業性以及系爭估價報
    告之推論內容綜合觀之，可認附表二之估價報告結論（即兩
    造互相補償之金額）應屬可採。
　⒊就原告對系爭估價報告質疑之論駁：
　①原告主張附圖一編號(B)部分土地是作為被告黃長成以及黃德
    和通行使用，此部分應該算是原告以及被告黃來金等三人的
    損失，但系爭估價報告未將此列為損失計算兩造應補償、受
    補償之依據自屬不當等情（訴字卷二第83頁）。惟為達以原
    物分割系爭土地之目的，自必須保留部分土地供分得系爭土
    地南側位置處之共有人對外通行，否則該等共有人所分得之
    土地將成袋地，因現實上難以利用，將嚴重減損其經濟價值
    ，亦可期將來易產生訟爭，殊非妥適。因此，原告以及被告
    黃來金等三人雖然於系爭分割方案中，無須透過編號(B)部
    分土地對外通行，然仍有必要就該部分土地按原應有部分比
    例與被告黃長成及黃德和保持共有，此為達成公平分割系爭
    土地所必要，自不能認為原告以及被告黃來金等三人受有不
    合理的損失。　
　②原告主張系爭估價報告將系爭土地所臨之系爭326巷評估為8
    公尺寬之道路，實則此是計畫道路的寬度，但現況上系爭32
    6巷僅有4公尺寬，所以系爭估價報告將系爭土地之價格評估
    的太高等情（訴字卷一第350至351頁）。惟本院已請估價者
    以系爭326巷之現況道路寬度作為價格評估條件，系爭估價
    報告亦重為補充鑑價，附表二所示之結論即為修正後者，此
    有現代地政不動產估價師聯合事務所110年8月9日現南估字
    第1100809168號函1份（訴字卷二第7至8頁）在卷可參，是
    原告此部分質疑已不存在。至於原告另主張系爭估價報告僅
    就附圖一編號(A)部分土地進行補充鑑價，未就編號(C)部分
    土地亦為補充鑑價，論理不一致等情（訴字卷二第77頁），
    惟系爭估價報告於估算編號(C)部分土地價格時，原本即未
    將系爭326巷為寬度8公尺之計畫道路此臨路情況列為評估標
    準（此可見系爭估價報告第55頁），故自亦無再就編號(C)
    部分土地進行補充鑑價之必要。
　③原告主張系爭土地北側將來可能因系爭326巷是8公尺寬的計
    畫道路，而有被徵收的可能性，此部分未見系爭估價報告有
    為考量等情（訴字卷一第359頁）。惟經本院依職權函詢臺
    南市永康區公所後，獲覆：「系爭326巷位於『高速公路永康
    交流道附近特定區計畫』都市計畫範圍內，於67年7月21日發
    布實施迄今，屬8米都市計畫道路尚未徵收，系爭土地使用
    分區為『住宅區』，非道路用地徵收範圍。」此有臺南市永康
    區公所110年7月29日所經建字第1100501612號函1份（訴字
    卷一第381至383頁）在卷為憑，是原告前述主張自屬無據。
　④原告主張應以公告現值加計4成之金額，計算兩造應互為補償
    、受補償之金額，系爭估價報告以市價作為計算方式，造成
    兩造無謂的損害，且不符合司法院大法官釋字第173號解釋
    之意旨等情（訴字卷一第359頁；訴字卷二第75頁）。惟本
    院認為不動產的公告現值與交易市價存有落差，屬眾所周知
    之事，則為求共有人間的公平，自應委由專業不動產估價師
    ，透過符合法律規定之估價方式，評估不動產當下之真正市
    場交易價格，進而計算共有人間互為補償、受補償之金額較
    為妥適。至於司法院大法官釋字第173號解釋其解釋文為「
    共有土地之分割，共有人因分割所取得之土地價值，與依其
    應有部分所算得之價值較少而未受補償時，自屬無償移轉之
    一種，應向取得土地價值增多者，就其增多部分課徵土地增
    值稅」，是該號解釋顯然是針對土地增值稅課徵之對象而為
    ，與共有物分割後共有人應互為補償、受補償之計算方式為
    何無涉，原告對該號解釋之範圍實有誤解，不足為採。
　⑤原告主張系爭估價報告將附圖一編號(A)(B)(C)三部分土地均
    估算不同的價格不合理等情（訴字卷一第391頁）。惟編號(
    A)(B)(C)三部分土地之位置並不相同，編號(A)部分土地因
    臨路，其價值較編號(C)部分土地為高，實屬事理之常。至
    於編號(B)部分土地，依據系爭分割方案，仍是由兩造按原
    應有部分比例保持共有，且因其性質屬私設道路，價格評估
    上有其困難，已詳敘如前，是系爭估價報告選擇以公告現值
    作為兩造相互補償、受補償金額之計算，亦屬合理，此亦可
    參現代地政不動產估價師聯合事務所110年8月11日現南估字
    第1100811168號函（訴字卷二第41至42頁），原告此部分主
    張難認可採。
　⑥原告主張系爭分割方案中，原告與被告黃來金等三人均較系
    爭土地分割前，分別減少其等應有面積（即依應有部分比例
    換算，下同）10.88平方公尺，何以系爭估價報告不是用其
    估定價值最高者即附圖一編號(A)部分土地的價額，去計算
    被告黃長成及黃德和應補償的金額。又系爭分割方案中，被
    告黃長成及黃德和，較系爭土地分割前之應有面積共增加了
    43.5平方公尺的土地，依據系爭估價報告估算編號(C)部分
    土地之價格為每平方公尺新臺幣（下同）31,000元，則被告
    黃長成及黃德和因系爭分割方案共取得了1,348,500元（計
    算式：31,000元×43.5＝1,348,500元）的土地價值，但系爭
    估價報告卻僅認被告黃長成及黃德和總共只要補償其他共有
    人412,950元，顯非公平等情（訴字卷一第391至393頁）。
    惟計算採行系爭分割方案後兩造互為補償、受補償情形時，
    應考量編號(A)(B)(C)三部分土地之價格均有不同，且原告
    以及被告黃來金等三人所分得部分亦不僅有編號(A)，則原
    告此部分主張顯然未就系爭分割方案為整體的估算，自有偏
    誤而非可採，此亦可參前述現代地政不動產估價師聯合事務
    所110年8月11日函文。
　⑦原告主張系爭估價報告何以就比較對象不選擇其他不動產，
    導致估價不正確等情（訴字卷二第77至78頁），本院認為原
    告未具體指明系爭估價報告所選擇的比較對象有何不妥之情
    ，且就其自己所主張應作為比較對象的不動產，亦未提出同
    系爭估價報告於比較標的條件分析表上載明建蔽率、容積率
    、地形、地勢、臨路情況、交通條件、公共設施與發展狀況
    等因素，是原告純舉其等之成交價格實不能作為有意義之參
    考對象。　
四、綜上所述，原告主張兩造並無不分割之特約，又系爭土地無
    不能分割之情事，既為被告五人所不爭執，堪可認定，是原
    告訴請裁判分割系爭土地，符合法律規定。本院審酌兩造之
    應有部分之比例、使用現狀、經濟效益及兩造之意願等情，
    認系爭分割方案符合公平原則，並兼顧共有人之利益，應採
    為本件之分割方法，並認兩造應以如附表二所示之金額互為
    補償，原告之請求，為有理由，爰判決如主文第一、二項所
    示。　
五、末按訴訟費用，由敗訴之當事人負擔；因共有物分割、經界
    或其他性質上類似之事件涉訟，由敗訴當事人負擔訴訟費用
    顯失公平者，法院得酌量情形，命勝訴之當事人負擔其一部
    ，民事訴訟法第78條、第80條之1分別定有明文。查分割共
    有物事件本質上並無訟爭性，乃由本院斟酌何種分割方案較
    能增進共有物之經濟效益，並兼顧兩造之利益，以決定適當
    之分割方法。本件原告請求分割共有物，因兩造均獲得利益
    ，如僅由敗訴之被告五人負擔，本院認為顯失公平，爰依兩
    造獲得之利益及就系爭土地應有部分之比例確定訴訟費用之
    負擔如主文第三項所示。
六、本件事證已臻明確，兩造其餘之攻擊、防禦方法或所提證據
    ，經本院斟酌後，認為均不足以影響本判決之結果，無逐一
    論駁之必要，併此敘明。
七、訴訟費用負擔之依據：民事訴訟法第78條、第80條之1。
中　　華　　民　　國　　110 　年　　10 　 月　　12　　日
                  民事第五庭    法  官　廖建瑋
以上正本係照原本作成。 
如不服本判決，應於送達後20日內，向本院提出上訴狀並表明上
訴理由（須附繕本）。如委任律師提起上訴，應一併繳納上訴審
裁判費。
中　　華　　民　　國　　110 　年　　10 　 月　　12　　日
                                書記官  鄭梅君　　　　　

附表一   編號 共有人 應有部分比例 （訴訟費用負擔比例） 1 黃俊仁 8分之1 2 黃換文 8分之1 3 黃彥迪 8分之1 4 黃來金 8分之1 5 黃長成 4分之1 6 黃德和 4分之1 
　　　　　　　　　
附表二      應補償義務人暨金額 黃長成 黃德和 合計 應受補償人暨金額 （新臺幣／元）    黃俊仁  76,032元 76,031元 152,063元 黃換文  76,032元 76,031元 152,063元 黃彥迪  76,031元 76,032元 152,063元 黃來金  76,031元 76,032元 152,063元 合計  304,126元 304,126元